【裁判字號】    95,上訴,49
【裁判日期】    950227
【裁判案由】    搶奪
【裁判全文】
臺灣高等法院高雄分院刑事判決          95年度上訴字第49號
上  訴  人
即  被  告  甲○○
                    （現另案在高雄監獄執行中）
上  訴  人
即  被  告  丙○○
                      18號
                    （現另案在高雄分監執行中）
  共      同
  指定辯護人  本院公設辯護人  孫妙岑
上列上訴人因準強盜案件，不服臺灣高雄地方法院94年度訴字第
14 94 號中華民國94年11月22日第一審判決（起訴案號：臺灣高
雄地方法院檢察署93年度偵字第24581 號），提起上訴，本院判
決如下：
    主  文
上訴駁回。
    事  實
一、甲○○於民國（以下同）90年間，因違反毒品危害防制條例
    案件，經台灣高雄地方法院以90年度訴字第2728號判處有期
    徒刑1 年確定，於92年3 月20日入監執行，於93年3 月1 日
    因縮刑期滿執行完畢；丙○○於91年間因侵占案件，經台灣
    高雄地方法院以91年度易字第1098號判決判處有期徒刑6 月
    確定，於92年2 月12日入監服刑，於92年8 月12日執行完畢
    ，其2 人仍不知悔改，共同意圖為自己不法之所有，於93年
    10月17日（起訴書誤載為10月7 日）下午1 時10分許，由丙○○騎乘不知情之楊鎮豪（即甲○○之外甥）所有之車號MZ
    5-079 號重型機車搭載甲○○，行經高雄市○○區○○路三
    信合作社前，見乙○○頸上戴有金項鍊1 條，獨自1 人騎乘
    腳踏車，竟基於搶奪財物之犯意聯絡，由丙○○騎上開重型
    機車靠近乙○○，並由機車後座之甲○○動手拉扯乙○○脖
    子上的金項鍊，共同著手搶奪乙○○，惟僅觸及金項鍊而未
    抓住金項鍊，乙○○於遭搶奪之際，除以左手抵抗外，並大
    喊搶劫，丙○○、甲○○2 人見狀，隨即放手而未遂，其於
    共乘上開機車欲逃離現場之際，適逢當時正在休假中之警員
    李國政騎乘機車在對向車道行經現場，目睹上情，並聽聞乙○○大喊強劫，李國政隨即迴轉機車，自後追捕丙○○、甲○○，盧、周2 人見李國政騎機車緊追在後，為脫免逮捕，
    甲○○竟先以其頭戴之安全帽丟擲李國政，惟未擊中，丙○○見李國政仍緊追不捨，基於續對該追蹤者共同施強暴以脫
    免逮捕之犯意聯絡，囑甲○○取下其所戴之安全帽，甲○○
    聞言即取下丙○○所戴之安全帽，並隨即揮舞該頂安全帽，
    以阻止李國政騎車靠近，而共同對李國政施以強暴。嗣於同
    日下午1 時40分許，丙○○、甲○○逃至高雄市○○區○○
    街31號之丙○○前居所前時，其2 人即將所騎乘之車號MZ5-
    079 號重型機車棄置於門外，相偕逃入屋內，甲○○並同時
    拉下鐵門，以阻止李國政進入屋內，其2 人復乘機自該房屋
    後門分頭逃逸無蹤。
二、案經高雄市政府警察局三民第二分局移送臺灣高雄地方法院
    檢察署檢察官偵查起訴。
    理  由
一、訊之上訴人丙○○就其於前揭時地騎乘車號MZ5-079 號重型
    機車，後載1 名成年男子，共同搶奪乙○○頸上之金項鍊一
    節，固坦承不諱，惟辯稱：案發當日係我下手拉扯被害人乙○○頸上之金項鍊，我機車後座搭載1 名綽號「阿強」（真
    實姓名、年籍不詳）之成年男子，而非搭載甲○○，我見搶
    奪不成，即騎乘機車逃逸，詎李國政騎乘機車沿途追趕，並
    於追上我之後，以腳踹我所騎乘之機車，我所載之安全帽因
    此震動脫落，遮蔽視線，我才請乘坐於機車後座之「阿強」
    為我拿下安全帽，我並未對李國政施以強暴云云；訊之上訴
    人甲○○則矢口否認上情，辯稱：案發當日我未在場，自無
    可能參與搶奪情事，亦未曾以安全帽攻擊李國政，該涉案機
    車雖曾由我使用，惟案發前該機車即已失竊，案發當日係丙○○騎乘該機車，後載綽號「阿強」之男子共犯本件搶奪案
    件云云。辯護人則以：證人李國政雖指稱係甲○○與丙○○
    共同犯下此案，惟證人李國政之指認程序與「警察機關實施
    指認犯罪嫌疑人程序要領」之規定不符，難期李國政之指認
    為正確無誤云云。惟查：
（一）案發時上訴人丙○○騎乘車號MZ5-079 號重型機車所搭載
      之人究為上訴人甲○○，抑或為綽號「阿強」之成年男子
      ，經查案發當時正值休假之員警李國政，騎乘機車行經案
      發現場，目睹上訴人丙○○、甲○○2 人共乘車號MZ5-07
      9 號機車強拉被害人乙○○頸上金項鍊之事實，業據證人
      李國政於原審陳稱：「我行經陽明路，剛好看見2 名男子
      騎乘機車靠近1 名中年婦女，並動手拉扯該名婦女頸上的
      金項鍊，我剛好騎乘機車行駛在對向車道，我馬上過去攔
      截他們，當時那名婦女有大叫一聲」、「我一路追逐他們
      大約20分鐘，從陽明路追到大昌路，在巷子裡繞行追逐，
      後來追到豐年街的民宅，他們2 人把機車丟在民宅外面，
      跑入屋內把鐵門拉下…」、「我與他們距離很近，大約只
      相隔一兩步…」等語（見原審卷第133 頁、第134 頁），
      並當庭指認案發當時騎車者為丙○○，乘坐於機車後座者
      則為甲○○無訛（見原審卷第134 頁），復證稱：「…我
      要跟著進去（高雄市○○區○○街31號），他們就轉身把
      鐵門拉下」、「…是後座的人（即甲○○）拉鐵門，但是
      因為當時屋內沒有開燈，很暗，我很明確有看到後座的人
      拉鐵門，但我不確定前座的人有無拉鐵門」、「（在追逐
      過程中）後座的人（即甲○○）有叫我不要再追他們」等
      語明確（見原審卷第132 至136 頁），並有機車倒地照片
      及民宅現場相片4 幀在卷足憑（見警卷第27頁、第28頁）
      。辯護人雖以：證人李國政於前往警局指認被告甲○○時
      ，警員事前曾告知甲○○即車號MZ5-079 號重型機車之使
      用人，俟其到庭警局時，亦僅被告甲○○1 人在場供其指
      認（見原審卷第136 頁），其指認程序與內政部警政署所
      頒布之警察機關實施指認犯罪嫌疑人程序要領不符云云。
      然按庭外指認之正當與否，並非以「單一指認」或「複數
      指認、列隊指認」為唯一之區別，而在於指認人對於被告
      之印象，係生成於警方指認程序之前，或係受警方之不當
      誘導所致。美國聯邦最高法院在Mansonv.Brathw aite,43
      2U.S.98(1977) 案中則宣示庭外指認可靠性之五項判斷標
      準為：(1)犯罪發生時證人有無觀看行為人之機會？(2)證人
      當時注意到行為人之程度為何？(3)證人先前對行為人特徵
      之描述準確度如何？(4)指認時證人之確定程度如何？(5)犯
      罪發生時與指認時間相距多久？（以上5 項標準稱為「緬
      森測試準則」）。本件證人李國政於原審審理中既證稱：
      案發當時被告2 人頭戴半罩式安全帽，其2 人所戴安全帽
      並無擋風鏡片，我自對向車道欲攔下被告2 人時，即與被
      告2 人正面遭遇，而在長達20餘分之追逐過程中，被告2
      人曾頻頻回頭面對面看我很多次，我追得很近時，還曾用
      腳踹被告2 人所騎乘之機車，乘坐於機車後座之人（即甲○○）還開口叫我不要再追了，被告2 人逃入民宅之際，
      我欲隨後跟進，詎被告2 人轉身將鐵門拉下，當時我與被
      告2 人相距不到1 公尺等語明確（見原審卷第134 至137
      頁），其於案發當日警詢中亦陳稱：我在追逐中近距離看
      見2 名搶嫌，駕駛重機車者為體瘦，臉部有長痘子，頭戴
      黑色半罩式安全帽，年約30多歲，後載者體瘦，臉部有長
      痘子，頭載銀色安全帽，年約40歲左右等語見警卷第5 頁
      背面），核其所述上訴人丙○○、甲○○2 人之特徵與被
      害人乙○○於警詢中所稱：兩名歹徒皆身材高瘦，戴深色
      安全帽一節大致相符（見警卷第8 頁背面），佐以證人李
      國政身為警察，曾受接受追緝犯罪之專業訓練，其就犯罪
      行為人面容特徵之觀察力，當較一般未受相關訓練之平民
      敏銳，而證人李國政於追緝本件犯罪人之過程中，其復近
      距離（相距兩三步到1 公尺的距離）、面對面觀看本件犯
      罪行為人之面貌數次，旋於案發後第2 天（即93年11月18
      日）即前往警局指認上訴人甲○○為案發當日對其丟擲安
      全帽之人無訛（見警卷第7 頁），上訴人丙○○、甲○○
      對於證人李國政於警訊中之陳述之證據能力均未爭執，依
      刑事訴訟法第159 條之5 第2 項規定，證人李國政於警訊
      中之陳述自有證據能力。是以縱令證人李國政於指認上訴
      人甲○○前，曾經警員事先告知甲○○乃涉案機車之使用
      者，然而證人李國政於案發過程中與上訴人甲○○見面之
      時間既非短暫，並有機會詳為觀察甲○○之面貌，復於原
      審及本院審理中當庭指認明確，故證人李國政之指認基礎
      甚為穩固，其證言之可信性自不應受「單一指認」之不當
      暗示之影響。本院審理時證人李國政仍當庭指認機車前座
      的是丙○○，後座的是甲○○等語（見95年2 月14日本院
      審判筆錄）。又證人李國政並非本案之承辦員警，其於休
      假中見義勇為，為被害人追捕現行犯，其與上訴人甲○○
      並無任何利害關係，自無設詞構陷被告甲○○之可能。況
      證人李國政與上訴人甲○○素昧平生，亦無夙怨，當無甘
      冒偽證罪處罰之風險，而於法院審理期間到院具結為虛偽
      證述之理，是以證人李國政之前開證詞應為真實，堪予採
      信。又上訴人丙○○於案發時所騎乘用以行強之車號MZ5-
      079 號重型機車，平日均為上訴人甲○○所騎用之事實，
      亦據證人楊鎮豪供述在卷，並供稱：甲○○是我舅舅等語
      （見警卷第11頁背面），而上訴人甲○○亦曾將該機車交
      予上訴人丙○○騎用之事實，亦據上訴人甲○○供承在卷
      （見原審卷第146 頁、第147 頁），上開機車雖於93年10
      月15日有向警方通報失竊，有卷附車輛竊盜電腦記錄可按
      （見警卷第30頁），楊鎮豪雖於警訊中供稱：該車於93年
      10月8 日晚上失竊云云，惟該機車失竊時楊鎮豪人在台南
      ，經其母親於93年10月13日（即報失竊前2 日）告知失竊
      一事，其始於93年10月15日返家前往警局報失竊之事實，
      亦據楊鎮豪於警詢中供述明確（見警卷第11頁背面），上
      訴人丙○○、甲○○對於證人楊鎮豪於警訊中之陳述之證
      據能力均未爭執，依刑事訴訟法第159 條之5 第2 項規定
      ，證人楊鎮豪於警訊中之陳述自有證據能力，足見楊鎮豪
      對前開機車是否果真失竊並不知情，否則該機車何以於93
      年10月17日仍由其舅舅即被告甲○○之友人丙○○騎乘用
      以行搶之理？上訴人丙○○固供述於案發時係騎乘機車搭
      載綽號「阿強」之男子云云，然其既未提供綽號「阿強」
      之男子之年籍資料以供查證，其前開供述顯屬迴護上訴人
      甲○○之詞，尚非可採。
（二）本件案發時究係上訴人丙○○下手拉扯被害人頸上之金項
      鍊，抑或由上訴人甲○○下手搶奪，經查：被害人乙○○
      於94年6 月7 日原審審理中，雖無法確認究係前座之人或
      係後座之人出手拉扯其頸上之金項鍊，惟被害人乙○○已
      於94年1 月18日偵查中陳稱：「當天（即93年10月17日）
      我騎腳踏車在陽明路的慢車道上，到銀行（即三信合作社
      ）前面時，突然有2 人騎機車從我左後方過來，坐後座的
      男子突然伸手過來抓我的項鍊，我趕快煞車停下來，前座
      的男子穿紅色衣服，後座的男子穿深色衣服，我有以左手
      抵擋，所以對方沒有得手，當時我一直喊搶劫，他們沒有
      抓到就騎走了」、「他（即後座的男子）有用力抓項鍊，
      …應該是要搶劫」等語（見偵查卷第38頁），因被害人乙○○於檢察官偵查中應訊時，距案發時間約僅3 個月，其
      就案發經過仍記憶猶新，而案發事隔8 個月後，被害人乙○○就本案之記憶已因時間經過而漸趨模糊，已無法在審
      理中為明確陳述，故當以被害人乙○○於偵查中所為陳述
      較為可採，足認本案下手搶奪被害人乙○○頸上金項鍊之
      人乃乘坐於機車後座之甲○○，而非乘坐於機車前座之丙○○。上訴人丙○○雖自承當時下手搶奪被害人之金項鍊
      云云，惟衡諸一般日常生活經驗法則，上訴人丙○○、甲○○2 人與被害人乙○○同向前行，其2 人騎乘機車自被
      害人乙○○之左後方接近，並下手搶奪被害人頸上之金項
      鍊，當時若果真由機車駕駛人下手搶奪，則其以右手搶奪
      之際，機車之油門將因加油之右手放鬆油門而減慢車行速
      度，若機車駕駛人以其左手搶奪，則其左手上肢關節之運
      行方向則將與機車前行方向有違，足見上訴人丙○○所稱
      ：當時係我騎乘機車並同時行搶云云，顯與事理有違，不
      足採信。
（三）上訴人丙○○、甲○○2 人於搶奪未遂、脫免逮捕之際，
      究有無以安全帽攻擊追捕之人，對追捕者施以強暴，經查
      ：上訴人丙○○、甲○○2 人於搶奪未遂，欲逃離現場時
      ，因見證人李國政緊追不捨，追逐中復曾乘其貼近上訴人
      所騎機車之際，用腳踹上訴人2 人所騎機車之事實，業據
      上訴人丙○○坦承在卷，並供稱：「李國政他踹我的車時
      ，有踹到我的腳」等語（見原審卷第138 頁），核與證人
      李國政所稱其於追捕上訴人丙○○、甲○○2 人之過程中
      ，因貼近上訴人之機車，而以腳踹上訴人所騎機車等語相
      符（見原審卷第133 頁）。又乘坐於機車後座之上訴人甲○○為脫免追捕，先持安全帽丟擲證人李國政後，上訴人
      丙○○於原審本案準備程序中亦陳稱：案發當日我機車後
      座搭載之人有向警察丟擲安全帽，要阻擋警察追緝等語（
      見原審卷第63頁），足認後座者即上訴人甲○○為脫免逮
      捕，確曾向追緝之李國政丟擲安全帽，並以安全帽對在後
      追捕之李國政施暴之事實已臻明確，又上訴人丙○○嗣於
      原審審理中翻異前詞改稱：我並未看到後座之人丟安全帽
      云云，顯不足採。又上訴人丙○○於原審陳稱：李國政他
      踹我的車時，他有踹到我的腳，安全帽因此震動擋住我的
      視線，我才叫後座的人把我的安全帽拿起來，以免妨害我
      騎車等語（見94年11月8 日原審審判筆錄，即原審卷第13
      8 頁），証人李國政於本院審理中亦稱：有看見後座的人
      向前拿安全帽等語（見95年2 月14日本院審判筆錄），故
      應是機車前座者丙○○囑後座者鄭正中拿下丙○○之安全
      帽，並非丙○○自己拿下安全帽再交給後座者鄭正中。又
      若是安全帽擋住視線，一般是由騎車者自己扶正安全帽，
      此為一剎那即可完成之事，上訴人丙○○若果真因安全帽
      晃動而遮蔽其視線，則自可自己稍加扶正即可排除其視線
      障礙，何須再將安全帽取下之必要？亦殊無由叫後座者把
      安全帽扶正之理，更無由叫後座者把安全帽拿起來之理，
      故上訴人丙○○於原審所稱「叫後座的人把我的安全帽拿
      起來，以免妨害我騎車」等語（見94年11月8 日原審審判
      筆錄，即原審卷第138 頁），應是囑後座之鄭正中拿下其
      安全帽抵擋追緝者，而非是擋住視線才叫後座之甲○○取
      下安全帽，上訴人丙○○所辯因安全帽擋住視線才叫後座
      的人把安全帽拿起來云云，顯非可採，足証上訴人丙○○
      、甲○○2 人應有共同為脫免逮捕而對證人李國政施以強
      暴之行為，不僅有共同犯意之聯絡，亦有構成要件行為之
      分擔，事証明確，上訴人丙○○、甲○○所辯均屬卸責之
      詞，不足採信，其等犯行均堪認定。
二、按刑法第329 條準強盜罪之所謂施強暴或脅迫，只須有此行
    為即為已足，不以至使人不能抗拒為必要，此與強盜罪係以
    強暴、脅迫等手段，致使被害人不能抗拒為構成要件者不同
    。而所謂強暴，謂直接或間接對於人施以暴力，壓制被害人
    之抗拒，或使被害人處於不能抗拒之狀態；而所稱之脅迫，
    衹要在客觀上可使人發生恐怖觀念之行為，即足當之，至該
    人是否因而心生畏怖，則非所問，有最高法院93年台上字第
    1470號判決要旨可資參照。次按刑法準強盜罪，係以竊盜或
    搶奪為前提，在脫免逮捕之情形，其竊盜或搶奪既遂者，即
    以強盜既遂論，如竊盜或搶奪為未遂，即以強盜未遂論，亦
    有最高法院68年台上字第2772號判例要旨足參。本件上訴人
    丙○○、甲○○於強奪被害人乙○○未能得逞，欲逃離現場
    時經李國政當場發覺並追捕，上訴人丙○○、甲○○2 人為
    脫免逮捕，先後以丟擲安全帽、揮舞安全帽等方式攻擊在後
    追捕之李國政，其實施前開攻擊行為之時、地與其實施搶奪
    行為之時、地均有場所及時間之密接性，自足認上訴人丙○○、甲○○有於搶奪未遂後，為脫免逮捕而當場施強暴之行
    為。又刑法第329 條所謂以強盜論，係指依強盜罪之相當條
    文論處，核上訴人丙○○、甲○○2 人所為，係犯刑法第32
    9 條之準強盜未遂罪，應以刑法第328 條第4 項、第1 項之
    強盜未遂罪之刑論處。檢察官起訴意旨雖認上訴人丙○○、
    甲○○2 人所為係犯刑法第325 條第3 項之搶奪未遂罪，而
    未論及上訴人丙○○、甲○○2 人於脫免逮捕過程中對追躡
    犯罪之人當場施以強暴之行為，然其起訴之社會基本事實同
    一，自應在此範圍內，予以變更起訴法條。上訴人丙○○、
    甲○○就其所犯準強盜罪犯行有意思聯絡及行為分擔，均為
    共同正犯。又上訴人丙○○於91年間因侵占案件，經台灣高
    雄地方法院以91年度易字第1098號判決判處有期徒刑6 月確
    定，並於92年2 月12日入監服刑，於92年8 月12日因執行完
    畢出監；上訴人甲○○於90年間，因違反毒品危害防制條例
    案件，經台灣高雄地方法院以90年度訴字第2728號判決處有
    期徒刑1 年確定，於92年3 月20日入監執行，於93年3 月1
    日因縮刑期滿執行完畢出監，有臺灣高等法院被告前案紀錄
    表1 份在卷可稽，其2 人於5 年內再犯本件準強盜之有期徒
    刑以上之罪，均係累犯，均依刑法第47條規定，加重其刑。
    又上訴人丙○○、甲○○2 人所犯準強盜罪部分，因其搶奪
    未遂，依前揭最高法院68年台上字笫2772號判例要旨，均應
    論以準強盜未遂，再依刑法第26條前段，減輕其刑，並各依
    同法第71條第1 項規定，先加後減之。
三、原審變更起訴法條，適用刑法第28條、第329 條、第328 條
    第1 項、第4 項、第47條、第26條前段規定，並審酌上訴人
    丙○○、甲○○2 人騎機車當街搶奪，被發覺後為脫免逮捕
    ，竟對騎車追捕犯罪之李國政丟擲安全帽，其後又揮舞另頂
    安全帽阻止李國政接近，惡性非輕，上訴人甲○○犯後矢口
    否認犯行，上訴人丙○○已坦承部分犯行，並未搶得任何財
    物，被害人並未受有財物上之損失等一切情狀，分別量處上
    訴人甲○○有期徒刑3 年2 月，上訴人丙○○有期徒刑2 年
    8 月。並說明上訴人丙○○、甲○○騎乘之車號MZ5-079 號
    重型機車，乃不知情之楊鎮豪所有，且經楊鎮豪於93年10月
    15日報警協尋，有發還領據1 紙在卷足憑（見警卷第13頁）
    ，該機車自非上訴人等所有，爰不予沒收，及說明上訴人丙○○、甲○○2 人於案發之日雖以所戴之安全帽攻擊李國政
    ，然其2 人所戴之安全帽既均未扣案，為免日後執行困難，
    其均不為沒收諭知之理由。經核原判決認事用法並無不合，
    量刑亦屬適當，上訴人甲○○上訴否認犯罪，上訴人丙○○
    指摘原判決量刑過重，均為無理由，均應予駁回。
據上論結，應依刑事訴訟法第368 條，判決如主文。
本案經檢察官陳國全到庭執行職務。
中    華    民    國    95    年    2     月    27    日
                  刑事第六庭  審判長法  官  張盛喜
                                    法  官  曾逸誠
                                    法  官  李璧君
以上正本證明與原本無異。
如不服本判決應於收受本判決後10日內向本院提出上訴書狀，其
未敘述上訴理由者，並得於提起上訴後10日內向本院補提理由書
狀（均須按他造當事人之人數附繕本）「切勿逕送上級法院」。
中    華    民    國    95    年    2     月    27    日
                                    書記官  林明威
附錄本件判決論罪科刑法條：
中華民國刑法第329 條
竊盜或搶奪，因防護贓物、脫免逮捕或湮滅罪證，而當場施以強
暴脅迫者，以強盜論。
中華民國刑法第328 條第1 項、第4項
意圖為自己或第3 人不法之所有，以強暴、脅迫、藥劑、催眠術
或他法，至使不能抗拒，而取他人之物或使其交付者，為強盜罪
，處5 年以上有期徒刑。
第1 項及第2 項之未遂犯罰之。


司法院資訊處製作；財團法人民間司法改革基金會備份。
